【裁判字號】    99,上易,577
【裁判日期】    990928
【裁判案由】    給付代墊律師費等
【裁判全文】
臺灣高等法院民事判決                 99年度上易字第577號
    上  訴  人  甲○○
    訴訟代理人  賴政律師
    被上訴人    乙○○
    訴訟代理人  林文鵬律師
                曾允斌律師
上列當事人間請求給付代墊律師費等事件，上訴人對中華民國99
年5月12日臺灣士林地方法院98年度訴字第746號第一審判決提起
上訴，被上訴人並為訴之追加，本院於99年9月14日言詞辯論終
結，判決如下：
    主      文
上訴駁回。
第二審訴訟費用由上訴人負擔。
    事實及理由
一、程序方面：
  (一)按訴之變更或追加，非經他造同意，不得為之；但請求之基
    礎事實同一者，不在此限，民事訴訟法第463條、第255條第
    1項第2款定有明文。又所謂請求之基礎事實同一，係指變更
    或追加之訴與原訴之主要爭點有共同性，各請求利益之主張
    在社會生活上可認為同一或關聯，而就原請求之訴訟及證據
    資料，於審理繼續進行在相當程度範圍內具有同一性或一體
    性，得期待於後請求之審理予以利用，俾先後兩請求在同一
    程序得加以解決，避免重複審理，進而為統一解決紛爭者（
    最高法院91年度台抗字第552號裁定意旨參照）。
  (二)經查被上訴人於原審起訴主張：被上訴人為上訴人墊付律師
    費用美金（下同）1萬5,261元，依民法第546條第1項規定，
    自得請求上訴人給付；復於民國98年12月23日追加主張依民
    法第442條第2項規定為競合請求，擇一為有利判決，有言詞
    辯論筆錄可稽（見原審卷第76頁反面）。嗣於上訴人提起上
    訴後，被上訴人又於本院追加主張依民法第176條第1項規定
    為競合請求，擇一為有利判決，亦有準備程序筆錄可證（見
    本院卷第26頁反面）。則追加之訴仍係就被上訴人得否請求
    上訴人給付1萬5,261元之同一基礎事實為請求，訴訟證據及
    資料具有同一性，可於本院審理程序中加以利用，其追加應
    屬合法，核先敘明。
二、被上訴人起訴主張：
  (一)被上訴人係居住於美國加州舊金山之華僑，曾將其所有位於
    美國加州舊金山市之房屋（下稱系爭房屋，地址為327 12th
    Ave,San Francisco, CA 94118），出租予旅居美國之上訴
    人，雙方並訂立租賃契約（下稱系爭租約）。惟上訴人另將
    系爭房屋再轉租於他人。嗣被上訴人通知上訴人於民國97年
    2月8日終止系爭租約，並請求上訴人於該日起自系爭房屋遷
    出。但上訴人未得訴外人即次承租人David Rozelle（下稱
    David ）之同意，竟直接將David所有之物品堆置於屋外，
    致與David發生糾紛。
  (二)嗣因上訴人已返回臺灣，被上訴人即受上訴人委任，並依其
    指示，代為接洽美國律師事務所Law Offices of Bravo &
    Margulies（下稱律師），處理上訴人與David間之租約爭議
    ，被上訴人並因此為上訴人墊付律師費用共計1萬5,261元，
    則被上訴人自得依民法第546條第1項規定請求上訴人償還。
    縱認兩造間並無委任關係，惟被上訴人支付之律師費用，係
    因次承租人應負責之事由所生之損害，則上訴人為承租人，
    依民法第444條第2項規定，亦應負賠償責任等語（原審為被
    上訴人勝訴之判決，上訴人據此提起上訴。被上訴人復於本
    院以同一聲明，追加民法第176條第1項規定為訴訟標的）。
    答辯聲明：上訴駁回。
三、上訴人則以：
  (一)上訴人係經被上訴人同意，將系爭房屋轉租於他人（共3人
    ，其中包括David），上訴人與David間並以口頭約定，上訴
    人應於兩造終止租約、或上訴人需返還系爭房屋予被上訴人
    前30日通知David，並得終止轉租契約。嗣兩造合意終止租
    約，上訴人於返還房屋前30日通知David，並已於97年2月8
    日將系爭房屋騰空返還予被上訴人，上訴人已履行承租人返
    還租賃物之義務，與被上訴人或David間並無租約爭議，故
    上訴人實無委任被上訴人代為委請律師處理爭議之必要。況
    被上訴人事後委請律師處理David遷出事宜，係因被上訴人
    在2008年2月8日允許David繼續居住系爭房屋，並自行將房
    屋鑰匙交付予David所致，與上訴人或David毫無關係。
  (二)被上訴人委任律師處理租約爭議所支出之費用，並非次承租
    人加於租賃物之損害，亦非次承租人應負責事由所生之損害
    ，而係因被上訴人自己行為所致，與上訴人無關。且被上訴
    人委請律師處理者係自己之事務，顯然並非為他人處理事務
    之無因管理等語，資為抗辯。並上訴聲明：(一)原判決廢棄。
    (二)被上訴人在第一審之訴駁回。(三)如受不利益判決，願供擔
    保，請准宣告免假執行。
四、兩造不爭執之事實：
  (一)兩造於95年7月29日就系爭房屋簽訂租賃契約，有租賃契約
    影本附卷可稽（見原審卷第51至56頁）。
  (二)上訴人於97年2月8日，交還系爭房屋鑰匙予被上訴人。
  (三)被上訴人曾於美國委任律師處理與次承租人David之糾紛
    ，有委任契約影本在卷可憑（見原審卷第57至61頁）。
五、兩造爭執要點為：被上訴人得否依民法第546條第1項、第
    442條第2項、或第176條第1項規定，請求上訴人給付1萬
    5,261元 ？茲就兩造爭點及本院得心證理由分述如下：
  (一)按承租人非經出租人承諾，不得將租賃物轉租於他人；但
    租賃物為房屋者，除有反對之約定外，承租人得將其一部分
    轉租於他人，民法第443條第1項定有明文。經查系爭租賃物
    為房屋，且依兩造所訂立租賃契約所示，並無任何禁止轉租
    之約定，有租賃契約影本可稽（見原審卷第51至56頁）。則
    依上規定，上訴人將系爭房屋之一部分轉租於訴外人即次承
    租人David，即屬合法，合先敘明。
  (二)次按承租人於租賃關係終止後，應返還租賃物，民法第455
    條前段定有明文。經查：
    1.兩造間之租賃契約關係業於97年2月8日終止，為兩造所不
      爭執，則依上規定，上訴人自應於租賃契約終止時，將系
      爭房屋返還予被上訴人。而上訴人固於97年2月8日中午將
      房子全部清空，也換過鎖，將鑰匙交還予被上訴人，為兩
      造所不爭執。惟被上訴人主張：當時上訴人將系爭房屋之
      鑰匙交給被上訴人，並將屋內物品都堆在門口，表示等一
      下就會將物品搬空，被上訴人拿了鑰匙便離開。嗣於當日
      下午4、5點左右，被上訴人回到系爭房屋檢視物品是否已
      經搬遷完畢，結果警察來了，因為David又搬進去並找警
      察來，被上訴人才知道上訴人將系爭房屋轉租給他人等語
      ，有言詞辯論筆錄可稽（見原審卷第103頁）。
    2.經查訴外人即次承租人David於97年2月8日下午曾向美國
      警方報案，表示鄰居Sharlow通知David稱，David之所有
      物都被放置在街上，David始發現系爭房屋前門鎖業經更
      換，因此認為自己遭他人以不合法手段自其承租之房屋中
      驅逐。嗣後兩造亦到現場，上訴人並向美國警方自承：「
      伊於97年1月5日書面通知David須在97年2月5日以前遷出
      系爭房屋，更於前一日（97年2月7日）晚間7時左右告知
      David隔日即須將系爭房屋交還被上訴人，所有東西都要
      清乾淨，David則表示『請便』，而伊於97年2月8日發現
      David的東西仍然在系爭房屋內，遂請來2名搬家工人將
      David的東西搬出去」等語。而David則表示書面通知不合
      法，因為將他的姓名拼錯且上訴人未簽名，且從未同意上
      訴人將其物品搬出系爭房屋等語，有系爭報警紀錄影本在
      卷可稽（見原審卷第86頁）。則上訴人既與David之間，
      就是否合法通知David遷出發生爭執，以致於David並未遷
      出系爭房屋，則據此足證上訴人並未於系爭租約終止後，
      依債之本旨返還系爭房屋予被上訴人。是被上訴人此部分
      主張，應屬有據。
    3.上訴人雖又辯稱：被上訴人自行將系爭房屋鑰匙交付次承
      租人David，使David得以進入屋內繼續居住，故為被上訴
      人自己之行為所致云云。惟依上開報警紀錄資料所示，由
      於David否認上訴人有權將其物品搬出系爭房屋，因此被
      上訴人遂將鑰匙交給David，有該報警紀錄影本可證（見
      原審卷第86頁）。則據此足證係因上訴人未通知David終
      止轉租契約，亦未通知David返還租賃物，而發生本件糾
      紛，以致於被上訴人不得不將鑰匙交付予David，再另行
      委任律師依法律途徑尋求救濟。故上訴人辯稱：被上訴人
      委任律師而支出費用，係因被上訴人自己行為所致，與上
      訴人無關云云，並不足採。
  (三)又因次承租人應負責事由所生之損害，承租人負賠償責任，
    民法第444條第2項定有明文。經查訴外人即次承租人David
    認為並未受合法通知，因此拒絕遷出系爭房屋，以致於被上
    訴人另行委任美國律師處理請求David遷出事宜，並按每小
    時250元之標準計付費用，共支出律師費用1萬5,261元，有
    英文「律師／客戶費用契約」及費用明細單影本可證（見原
    審卷第57至61頁、原審調解卷第6至15頁）。經核被上訴人
    於97年3月15日應給付之律師費用為6,217元、97年4月15 日
    為5,180.45元、97年5月15日為1,299.44元、97年6月14日為
    2,499.12元、97年7月15日為65元，共計1萬5,261.01元，而
    被上訴人僅請求1萬5,261元；其律師工作內容則包括開會（
    見面）、準備文件、審核文件、電話會談等。且依該等費用
    明細單所示，律師於97年4月間向法院起訴後，復與David持
    續談判和解事宜，嗣於97年6月14日David始遷出系爭房屋，
    律師並向法院撤回起訴，衡情均屬解決被上訴人與David間
    爭議之必要工作項目，其單項工作時數亦屬合理；另費用明
    細單所示代墊費用（例如郵資）之償還，亦為必要之支出。
    從而被上訴人依民法第444條第2項規定，請求上訴人給付因
    次承租人David應負責事由所生之損害即律師費用1萬5,261
    元，即屬有據。
六、綜上所述，被上訴人請求上訴人給付美金1萬5,261元，及自
    98年4月28日起至清償日止按年息5%計算之利息，為有理由
    ，應予准許。原審判命上訴人如數給付，核無違誤。上訴意
    旨指摘原判決不當，聲明廢棄，為無理由，應駁回其上訴。
七、被上訴人依上開規定請求，既屬正當，應予准許，則被上訴
    人主張依民法第546條第1項規定為請求，另為競合追加民法
    第176條第1項規定，即均無庸審酌。從而本件事證已臻明確
    ，兩造其餘之攻擊、防禦方法，核與判決結果不生影響，毋
    庸逐一論列，併此敘明。
八、據上論結，本件上訴為無理由。依民事訴訟法第449條第1項
    、第78條，判決如主文。
中    華    民    國    99    年    9    月    28     日
                    民事第六庭
                        審判長法  官 鄭三源
                              法  官 呂太郎
                              法  官 邱  琦
正本係照原本作成。
不得上訴。
中    華    民    國    99    年    9     月    29    日
                              書記官 廖艷莉

司法院資訊處製作；財團法人民間司法改革基金會備份。
